臺灣新竹地方法院民事判決              99年度重訴字第53號
原      告  邱三元
訴訟代理人  江順雄律師
被      告  邱炯斌
訴訟代理人  魏翠亭律師
            陳恩民律師
上列當事人間返還不當得利事件，本院於民國100年10月4日辯論
終結，判決如下：
    主  文
原告之訴及假執行之聲請均駁回。
訴訟費用由原告負擔。
    事實及理由
甲、程序方面
    按被告於訴之變更或追加無異議，而為本案之言詞辯論者，
    視為同意變更或追加，民事訴訟法第255條第2項定有明文。
    查本件原告起訴主張其與訴外人邱石巖間具有房屋買賣契約
    關係存在，惟因訴外人邱石巖未依約給付買賣價金，嗣後更
    將買賣標的物轉售他人，故其主張解除兩者間之買賣契約，
    並依契約解除後回復原狀及不當得利之法律關係，請求被告
    給付原告新臺幣（下同）800萬元，及自起訴狀繕本送達翌
    日起至清償日止，按年息5％計算之利息。嗣於100年10月4
    日言詞辯論程序中，以單一之聲明，備位主張如本院認定原
    告與訴外人邱石巖間不存在房屋買賣契約，則獨立依不當得
    利請求權請求。經核被告對原告所為訴之變更或追加無異議
    ，而為本案之言詞辯論，視為同意原告訴之變更或追加，參
    諸前揭規定，應予准許。
乙、實體方面
壹、原告主張：
一、原告與被告之父即訴外人邱石巖為兄弟關係，雙方於民國91
    年8月間達成口頭協議（下稱系爭契約），約定由原告將其
    所有坐落臺南市○區○○段79地號土地（下稱系爭土地)上
    、門牌號碼為臺南市○區○○路138號之房屋（下稱系爭房
    屋）移轉登記於被告名下，訴外人邱石巖則須給付原告800
    萬元，以作為房屋買賣之價金。詎原告依約將系爭房屋移轉
    登記至被告名下後，訴外人邱石巖非但未給付買賣價金800
    萬元，嗣後更將系爭房屋出售予訴外人張承德，並已辦理移
    轉登記完畢，原告雖曾於98年11月5日以高雄84支局第486號
    存證信函催告訴外人邱石巖給付價金，惟未獲置理，不得已
    始於98年11月16日以高雄中都郵局第95號存證信函解除系爭
    契約。又被告並非系爭契約之當事人，其乃係基於系爭契約
    之第三人約款，而合法受有原告移轉系爭房屋所有權之利益
    ，然而系爭契約既經原告解除，該第三人約款亦同失效力，
    則被告保有系爭房屋所有權登記及換價之利益，其法律上之
    原因已不存在，為此爰依契約解除後回復原狀及不當得利之
    法律關係，請求被告將系爭房屋之價額800萬元返還予原告
    。惟倘若本院認定原告與訴外人邱石巖間不存在系爭契約關
    係，則因原告原為系爭房屋之登記名義人，嗣無任何法律上
    原因即將系爭房屋移轉登記於被告名下，故以不當得利請求
    權為備位主張。並聲明：(一)被告應給付原告800萬元，及自
    起訴狀繕本送達翌日起至清償日止，按年息5％計算之利息
    ；(二)訴訟費用由被告負擔；(三)願供擔保，請准宣告假執行。
二、對被告抗辯所為之陳述：
（一）被告抗辯原告與訴外人邱石巖間並未成立系爭契約云云，
      惟原告否認之。蓋查：
  １、觀諸系爭房屋之建物登記謄本所示，原告於91年8月27日
      將系爭房屋移轉登記予被告時，其登記原因已明確記載為
      買賣，另參以移轉系爭房屋之契稅係由被告繳納等情，足
      證系爭契約確實存在。至被告雖辯稱系爭房屋為訴外人邱
      蝶所贈與，且係基於節稅目的方以買賣作為登記原因云云
      ，惟按契稅條例第3條第1款及第4款之規定：「契稅稅率
      如下：一、買賣契稅為其契價百分之六。四、贈與契稅為
      其契價百分之六。」，足見無論係買賣或贈與，原則上均
      須以房屋評定標準價格之6％來課徵契稅，並無被告所稱
      節稅之問題，況且被告就其抗辯系爭房屋係因節稅始登記
      為買賣此一變態事實，並未舉證以實其說，則被告上開所
      辯，顯不足採。
  ２、再者，依據證人蘇美麗及訴外人黃榮仁於本院97年度重訴
      字第166號給付買賣價金事件（下稱另案）中之供述，已
      足資證明原告與訴外人邱石巖間確實存在房屋買賣關係，
      否則原告於辦理系爭房屋移轉登記之時，不可能憑空提出
      簽訂書面買賣契約之事。而證人蘇美麗於本案及另案所為
      之證詞雖語帶保留，此乃肇因訴外人邱石巖事前曾打電話
      干擾證人之故，有對話錄音在卷可佐；又證人蘇美麗於本
      院出庭證述時，竟持有其自身於另案作證之筆錄，足見其
      於本案所為之證詞，僅係按先前陳述照本宣科而已；復參
      以證人蘇美麗與訴外人邱石巖有工作上合作往來，且其證
      詞明顯偏袒訴外人邱石巖，是其所為之證述不足採信。
  ３、另否認證人邱石巖之證述，其所為之證述內容與事實不符
      ，並前後矛盾，且其對92年12月29日與原告簽訂協議書（
      下稱系爭協議書）第4條所為之陳述，純屬個人之臆測，
      ，不足採信；復因證人邱石巖不願與原告對質，是其所為
      之證詞可信度，洵非無疑。至被告辯稱原告未與訴外人邱
      石巖就系爭房屋簽訂書面買賣契約，顯與常情不符云云，
      惟查，原告與訴外人邱石巖為兄弟，伊因親屬間之信任關
      係，始未訂定書面契約，並未違反經驗常情。從而，被告
      上開所辯，均非可採。
（二）被告又辯稱系爭房屋為訴外人邱蝶所有，僅係借名登記原
      告名下，嗣經訴外人邱蝶同意後，始移轉登記予被告，故
      原告就系爭房屋不得對被告主張任何權利云云，固據其提
      出91年4月1日臺南郵局第789號存證信函及系爭協議書等
      件為證，惟原告否認之，系爭房屋乃訴外人邱蝶贈與原告
      所有，並非借名登記於伊之名下。經查：
  １、否認上開存證信函為訴外人邱蝶所寄發，蓋因存證信函所
      載寄件人地址與訴外人邱蝶之戶籍地址不符，且信函筆跡
      亦非訴外人邱蝶之字跡，故該存證信函形式上並非訴外人
      邱蝶所製作、寄發，信函所載內容亦與事實不符，不得作
      為認定事實之依據。
  ２、原告固不否認曾與訴外人邱石巖簽訂系爭協議書，惟伊乃
      係受訴外人傅向陽之脅迫始簽立，且系爭協議書係為解決
      訴外人邱石巖、邱洪素慎、邱蝶與晨洋建設股份有限公司
      （下稱晨洋公司）間之合建契約糾紛所達成之協議，此觀
      系爭協議書第1段之記載自明。而系爭協議書第4條固有「
      雙方同意名下財產均為父親所有，日後全憑父親作主支配
      ，兄弟均不得異議」之記載，惟對照協議第3條「日後出
      售林森路三段所餘房屋時陸續給付予邱三元」之約定，以
      及立協議書人邱石巖欄位左側所載「所售款項如有剩餘均
      存入父親的銀行存摺」等語，足悉訴外人邱石巖與晨洋公
      司合建時，分到多棟房子，因此系爭協議書第4條所指之
      財產，乃係針對其與晨洋公司合建之房屋，並未包含系爭
      房屋在內，自不得據此認定系爭房屋即為訴外人邱蝶所有
      。
  ３、此外，否認原告將系爭房屋移轉登記予被告係因訴外人邱
      蝶之贈與，蓋因系爭房屋本為原告所有，訴外人邱蝶並無
      處分權，且被告亦未提出任何證據足以證明訴外人邱蝶與
      被告間具有贈與契約存在。而證人邱石巖雖於本院審理時
      到庭證稱係訴外人邱蝶決定將系爭房屋移轉登記予被告等
      情，惟證人邱石巖嗣又證稱其亦不清楚詳細情形，且僅係
      事後聽聞被告陳述，並未在場見聞訴外人邱蝶與被告之談
      話；另審酌證人邱石巖之證述有多處矛盾，與被告又為父
      子關係，是其所為之證述，顯不可採。
貳、被告則以：
一、原告與訴外人邱石巖間並未成立系爭契約：
（一）否認原告曾與訴外人邱石巖達成「訴外人邱石巖應給付原
      告800萬元，原告則須將系爭房屋移轉登記予被告」之協
      議，故原告自應就其曾於91年8月間，與訴外人邱石巖成
      立系爭契約之利己事實，負舉證說明之責。而原告雖以訴
      外人黃榮仁於另案之證詞，證明訴外人邱石巖確有以800
      萬元價金向原告購買系爭房屋之事實，惟細繹訴外人黃榮
      仁於另案98年7月15日準備程序中之供述內容，足悉訴外
      人黃榮仁對本件事實之認知均係聽聞訴外人邱蝶之轉述，
      抑或係出於個人之臆測，則此等傳聞證據及個人推測之詞
      ，均不得採為事實認定之基礎。
（二）又系爭房屋雖係以買賣為原因，而於91年8月27日移轉登
      記予被告，惟衡情一般人於辦理親屬間不動產所有權移轉
      登記時，常因節稅之考量，而將登記原因載為買賣之情事
      ，此經訴外人邱蝶於91年12月4日將系爭土地移轉登記予
      被告時，其登記原因亦為買賣乙節，即可得證，故而，原
      告與訴外人邱蝶間是否成立系爭契約，不能以建物登記謄
      本之登記原因為斷，而應以雙方間私法上之法律關係為據
      ，始為正確。又參以代辦系爭房屋移轉登記事宜即訴外人
      蘇美麗於另案之證述內容，以及系爭房屋於辦理移轉時，
      僅有訴外人邱蝶、蘇美麗及原告在場蓋用印章之情形觀之
      ，顯難認原告與訴外人邱石巖確有以800萬元買賣系爭房
      屋之合意。
（三）另訴外人邱蝶曾以系爭房、地為擔保，向合作金庫臺南分
      行貸款680萬元，嗣後又與被告達成協議，由訴外人邱蝶
      將系爭房、地移轉登記予被告所有，並由被告負責清償系
      爭房、地之貸款，性質屬附負擔之贈與。而訴外人邱蝶於
      91年間陸續將系爭房、地移轉登記予被告後，被告則於93
      年2月26日將系爭房屋之貸款對合作金庫臺南分行全數清
      償完畢，其後，系爭房、地即另行轉貸至富邦商業銀行股
      份有限公司，並由被告負責清償。從而，系爭房、地自91
      年間移轉所有權予被告後，確由被告承擔系爭房、地貸款
      之清償責任，並由被告分期繳納本息，概與原告無涉。
（四）再者，原告並未舉證證明其與訴外人邱蝶間確有以800萬
      元價金買賣系爭房屋之事實，且因房屋、土地之買賣交易
      ，事屬重大，權利移轉過程尚須出具印鑑章等資料，而原
      告主張本件系爭房屋之買賣價金高達800萬元，難以相信
      契約當事人竟未簽立任何書面文件，且原告延遲將近9年
      ，始向被告催討請求給付，均與常理不符。繼者，系爭房
      屋係於66年12月25日建築完成，迨至91年8月間移轉予被
      告時，屋齡已將屆滿26年，且系爭房屋所坐落之基地為訴
      外人邱蝶所有，是以此屋齡老舊之房屋，倘未將基地同時
      併算，系爭房屋之買賣價金焉能高達800萬元之譜？訴外
      人邱石巖又豈願以高於市價行情甚鉅之價格買受系爭房屋
      ？況且，被告於承受系爭房屋之時，尚負有680萬元之貸
      款債務，則倘如原告上開主張屬實，則訴外人邱石巖及被
      告豈非以高達1,480萬元之價格買受系爭房屋？顯與常情
      有違。
（五）末以，證人蘇美麗於本案審理時之證述，與其於另案之供
      述內容一致，且其證述內容於另案筆錄作成前已據證人蘇
      美麗陳述，足證其所為之證述為其本來之認知，並非照本
      宣科。而證人蘇美麗持有其自身於另案作證之筆錄，並不
      足以推翻其於本案所為證述之證明力。況且，證人蘇美麗
      係原告所聲請傳喚之證人，縱認其所為之證述不實，原告
      仍未善盡舉證之責。
二、系爭房屋為訴外人邱蝶所有，僅係借名登記於原告名下，嗣
    經訴外人邱蝶同意後，始移轉登記予被告，故原告就系爭房
    屋不得對被告主張任何權利：
（一）查系爭土地原為訴外人邱蝶所有，為兩造所不爭執之事實
      ，而系爭房屋則係訴外人邱蝶於66年12月25日所建築完成
      ，並以原告之名義借名登記於其名下，蓋因系爭房屋興建
      之時，原告年僅21歲，衡情並無建蓋系爭房屋之經濟能力
      ，此由原告於另案中亦僅主張系爭房屋為訴外人邱蝶所贈
      與，尚無從舉證證明其自行籌資興建一情自明，則系爭房
      屋係由訴外人邱蝶自行興建所有之事實，已堪認定。
（二）次查，系爭房屋施工完竣後，即由訴外人邱蝶使用、收益
      ，訴外人邱蝶更於其上設定抵押權借款，並自行繳付本息
      等情，業據原告與訴外人邱石巖於另案證述綦詳，故而倘
      若原告所述訴外人邱蝶於67年3月31日將系爭房屋所有權
      登記於原告名下，係將系爭房屋贈與原告一節為真，則系
      爭房屋為何於贈與後，仍由訴外人邱蝶繼續使用、收益及
      處分？並徵原告僅係系爭房屋之登記名義人，實際上仍為
      訴外人邱蝶所有。準此，訴外人邱蝶既擁有系爭房屋之所
      有權，本有自由處分之權限，且原告亦已同意配合辦理房
      屋移轉登記，則原告依法不得主張任何權利，至為明灼。
（三）第查，觀之訴外人邱蝶於91年4月1日以臺南郵局第789 號
      存證信函寄發予原告前妻即訴外人黃麗蓉之內容所示，其
      上載明「所有財產均我辛苦賺錢得來」、「舊屋（即系爭
      房屋）準備給大孫邱炯斌」等語，益證系爭房屋確屬訴外
      人邱蝶所有，與原告無涉。至原告雖以上開存證信函之寄
      件地址並非訴外人邱蝶之戶籍地址，且與訴外人邱蝶之書
      寫筆跡不符，進而否認存證信函之真正，惟查，存證信函
      上所載之寄件人地址固為「臺南市○○路○段140巷2號」
      ，然該住址位於訴外人邱蝶戶籍地址即同路段138號後側
      ，均為訴外人邱蝶之住所，是以該處所作為寄件地址，並
      無不妥；另縱認存證信函上之字跡並非訴外人邱蝶之筆跡
      ，然訴外人邱蝶本即不會書寫，其委託他人代筆，亦合乎
      常情，因此原告上開主張，均不足採。
（四）且查，原告與訴外人邱石巖、邱蝶間，因財產歸屬問題多
      有糾紛爭訟，嗣經中間人居中協調後，原告與訴外人邱石
      巖曾於92年12月29日簽立系爭協議書，其上除載有清算結
      論外，為免日後再生滋擾，並於第4條中具體載明「雙方
      同意名下財產均為父親（即訴外人邱蝶）所有，日後全憑
      父親作主支配，兄弟均不得異議」等語，足見訴外人邱碟
      就系爭房屋確有全權處理之權限。至原告雖主張系爭協議
      書第4條係針對合建房屋所為之約定，並未涵括系爭房屋
      在內云云，然查，被告於另案審理時即曾主張系爭協議書
      係就原告、訴外人邱蝶及邱石巖間所有財產所為之約定，
      而原告於斯時就被告上開主張均未表示異議，迨至本案審
      理時，始改稱系爭協議書約定尚不包含系爭房屋云云，則
      其主張前後矛盾，顯不可採。況且，倘若訴外人邱石巖確
      有積欠原告系爭房屋價款800萬元之情事，則原告與訴外
      人邱石巖為何未於系爭協議書上一併記載詳明，以免日後
      發生糾紛？另查，依據訴外人黃麗蓉於另案具結供稱如要
      出售系爭房屋，須經公婆同意等語，以及證人蘇美麗於另
      案證述原告於辦理系爭房屋移轉登記事宜時，原要訂立書
      面契約，惟訴外人邱蝶表示不用寫契約，由訴外人邱蝶作
      主等情，足悉訴外人邱蝶確為系爭房屋處理方式之最後決
      定者，而非原告，否則豈有訴外人邱蝶稱不用寫買賣契約
      ，而原告並無異議，仍配合辦理移轉所有權移轉登記之理
      ？
（五）末查，原告於另案審理中，一再主張被告係以800萬元之
      價格向其購買系爭房屋，並強調訴外人邱石巖僅係代理被
      告洽談房屋買賣事宜之人，並非系爭房屋之買受人，詎料
      ，原告於本件訴訟中，竟改稱訴外人邱石巖始為系爭房屋
      之承買人，而被告係利他契約之受益人云云，足見原告主
      張前後矛盾，不足採信。
三、退步言之，縱認原告主張其與訴外人邱石巖間具有系爭契約
    存在乙節為真，惟按最高法院92年度臺上字第2581號、97年
    度臺上字第1555號及97年度臺上字第176號判例意旨，足悉
    所謂第三人利益契約者，尚須當事人之一方與他方約定，由
    他方向第三人為一定之給付，第三人因此取得真接請求他方
    給付之權利，始足當之，如第三人並未取得直接請求他方給
    付之權利，而依他方間之指示給付關係取得給付，即非第三
    人利益契約，被指示人對領取人，原無給付之目的或給付之
    關係存在，依法自無從成立不當得利。經查，原告之所以將
    系爭房屋移轉登記予被告，無非係為履行其與訴外人邱石巖
    間系爭契約之協議，則被告受領系爭房屋既係基於訴外人邱
    石巖之指示，而非原告之給付，原告與被告間即無給付目的
    或任何給付關係存在，依法自不構成不當得利，是原告爰依
    民法第179、181條規定，提起本件返還不當得利訴訟，於法
    尚有未合。況且，縱認原告之主張信實可採，原告亦僅得依
    據系爭契約瑕疵所生之不當得利請求權，向訴外人邱石巖訴
    請返還，尚無從請求被告返還之。
四、至於原告備位主張被告係無法律上之原因，而取得登記為系
    爭房屋所有權人之利益，構成不當得利部分，惟因系爭房屋
    為訴外人邱蝶所有，業如前述，原告係依訴外人邱蝶之指示
    而將系爭房屋移轉登記予被告；況且，不論原告係基於何種
    原因而將系爭房屋移轉至被告名下，均係原告自行主動移轉
    ，並經證人蘇美麗到庭證述纂詳，故而被告並未不當得利。
    此外，原告於先位及備位所主張之事實，兩者間相互矛盾，
    且備位主張之法律事實與法律關係不吻合，倘如原告所述被
    告取得系爭房屋所有權係欠缺法律上原因為真，然原告又何
    須將系爭房屋移轉登記予被告？足認原告之備位主張無理由
    ，不足憑採。
五、並聲明：(一)原告之訴及假執行之聲請均駁回；(二)訴訟費用由
    原告負擔；(三)如受不利益判決，願供擔保請准宣告免為假執
    行。
、兩造不爭執之事項：
一、系爭土地於62年6月25日為訴外人邱蝶取得所有權，於67年5
    月8日設定本金最高限額抵押權，債務人為永大鐵工廠負責
    人邱宇益，本金最高限額為97萬元；又於75年4月2日設定抵
    押權，債務人為訴外人邱蝶及原告，本金最高限額70萬元；
    系爭土地於91年12月4日以買賣為原因移轉登記予被告。
二、系爭房屋於66年12月25日建築完成，於67年3月31日辦理所
    有權第一次登記，所有權人登記為原告，於67年5月8日設定
    最高限額抵押權，債務人為訴外人永大鐵工廠負責人邱宇益
    ，本金最高限額為97萬元；又於75年4月2日設定抵押權，債
    務人為訴外人邱蝶及原告，本金最高限額70萬元。
三、系爭房屋之所有權已於91年8月27日以買賣為登記原因由原
    告名下移轉登記至被告名下，兩造間就系爭房屋之移轉並無
    買賣或贈與關係。
四、被告於95年12月20日以買賣為原因，將系爭房屋及系爭土地
    所有權移轉登記於訴外人張承德名下。
五、原告與訴外人邱石巖確有簽立原證13之系爭協議書。
六、原告曾因訴外人邱石巖遲延給付系爭房屋之買買價金，而以
    98年11月5日高雄84支局第486號存證信函向訴外人邱石巖催
    告給付價金800萬元，嗣後再以98年11月16日高雄中都郵局
    第95號存證信函對訴外人邱石巖為解除系爭契約之意思表示
    ，且該等意思表示已送達訴外人邱石巖。
七、原告於另案即本院97年重訴字第166號給付買賣價金事件中
    係主張系爭房屋之買賣關係存在於兩造之間，嗣經本院判決
    原告敗訴，原告上訴後於二審撤回起訴。
肆、本件經行爭點整理程序，兩造同意爭點如下：
一、原告與被告之父即訴外人邱石巖間，是否於91年8月間就系
    爭房屋成立價金800萬元之買賣契約？
二、原告主張解除系爭契約，並依民法第259條第1項第6款回復
    原狀及不當得利之法律關係，請求被告給付800萬元，有無
    理由？
三、原告備位主張被告係無法律上之原因而取得登記為系爭房屋
    所有權人之利益，應返還800萬元不當得利有無理由？
伍、得心證之理由：
一、原告與被告之父即訴外人邱石巖間就系爭房屋有無成立價金
    800 萬元之買賣契約？
（一）按當事人主張有利於己之事實者，就其事實有舉證之責任
      ，民事訴訟法第277條前段定有明文；又民事訴訟如係由
      原告主張權利者，應先由原告負舉證之責，若原告先不能
      舉證，以證實自己主張之事實為真實，則被告就其抗辯事
      實即令不能舉證，或其所舉證據尚有疵累，亦應駁回原告
      之請求（最高法院17年上字第917號判例參照）。本件原
      告主張其與訴外人即被告之父邱石巖有於91年8月間就系
      爭房屋口頭成立買賣契約之事實，為被告所否認，並以系
      爭房屋係屬訴外人邱蝶所有，僅借名登記在原告名下，系
      爭房屋為訴外人邱蝶贈與被告等語為辯，則原告就其與訴
      外人邱石巖間有無系爭房屋之買賣關係存在，自應舉證以
      實其說。
（二）經查，原告雖主張系爭房屋辦理所有權移轉登記予被告時
      ，係以「買賣」為登記原因，足見其與訴外人邱石巖間確
      存有買賣關係等語，而經本院向台南地政事務所函調系爭
      房屋所有權移轉登記資料結果，系爭房屋之移轉登記申請
      書確勾選申請登記事由為「買賣」，惟被告則以地政登記
      之移轉登記原因常有節稅之考量，而以買賣為登記原因，
      不代表當事人間之法律關係即係買賣等語為辯。查地政機
      關對於申請人申請不動產登記時所為申請事項之記載，並
      無實質審核之權限與義務，是以當事人間移轉行為之性質
      為何，仍應經實質審核為宜，無法以登記原因逕為當事人
      間移轉行為法律性質之認定；本件原告與訴外人邱石巖間
      就系爭房屋有無買賣契約之存在，自應以兩造間私法上之
      法律關係為據，而系爭房屋辦理所有權移轉登記之原因雖
      係登記為「買賣」，惟兩造間為親屬關係，一般民間辦理
      親屬間不動產所有權移轉登記時，確實因有節稅等因素之
      考量，而時有將登記原因列為「買賣」之情事。故原告與
      訴外人邱石巖間就系爭房屋有無成立買賣契約，仍應以實
      際締約情形以為判定，尚無從依地政資料移轉過程中之登
      記原因為據，原告此部份主張尚不足採。
（三）次查，原告雖主張其與訴外人邱石巖就系爭房屋成立買賣
      價金800萬元之買賣契約，惟其就與訴外人邱石巖係如何
      約定買賣價金之數額、買賣價金之給付時期及其他買賣條
      件等相關細節均無法舉證以實其說，原告之主張已有疑義
      。而原告雖舉證人黃榮仁於台灣高等法院98年重上字第
      206 號事件中所為證述，欲證明系爭房屋之買賣關係及其
      價金，然證人黃榮仁於台灣高等法院98年重上字第206號
      事件審理時係證述：「（系爭房屋原告有無賣給被告？）
      ...這個房子是原告賣給訴外人邱石巖，訴外人邱石巖登
      記給被告，這都是原告的父親即訴外人邱蝶告知我的。（
      財產是否原告的父親在處理？）財產之前是原告的父親即
      訴外人邱蝶處理，後來是原告的哥哥即訴外人邱石巖在處
      理，這個房子之所以登記給被告，這是買賣，因為當時訴
      外人邱石巖錢不夠，所以訴外人邱石巖就拿原告的房子去
      借錢，等到合建房子賣掉才要把錢還給原告，但是訴外人
      邱石巖分得的6間房子，房子在蓋的時候就拿去借錢，後
      來其中有2間房子還因付不出利息被拍賣了。（為何房子
      過戶給被告？）因為當時是合建房子賣掉，才要把錢還給
      原告，後來分得的房子有2間被拍賣，且房子之前就有向
      銀行借貸，所以被拍賣了，錢就無法還給原告，房子還在
      蓋的時候，原告的房子就已經先過戶拿去貸款了。（當時
      過戶有無說買賣？）可能有，兄弟一定有說。（房子賣多
      少？）好像房子向銀行貸款，其中800萬元還給原告，訴
      外人邱蝶有說800萬元要還給原告，這樣訴外人邱蝶與原
      告之間的帳務就都已經清了，訴外人邱蝶說合建的房子賣
      掉要還800萬元給原告。（還800萬元給原告是什麼帳務？
      ）訴外人邱蝶的意思是說，800萬元是先給訴外人邱石巖
      與人合建房子，所以800萬元是系爭房屋的問題，這個房
      子是原告的名義，後來這個房子就賣給訴外人邱石巖，因
      為訴外人邱石巖沒有錢蓋這合建的房子，所以拿原告的房
      子過戶貸款，房子是買賣。（被告的父親即訴外人邱石巖
      在蓋房子，與原告把房子過戶給被告有何關係？）系爭房
      屋原告賣給訴外人邱石巖，等到訴外人邱石巖分得合建的
      房子賣掉，就要把800萬元還給原告。..（請問證人，訴
      外人邱石巖與原告之間錢的問題，你是否有看到？）我沒
      有看到，我都是聽訴外人邱蝶說的。」等語（見台灣高等
      法院98年重上字第206號98年7月15日準備程序筆錄），業
      據本院調閱台灣高等法院98年重上字第206號卷宗查核屬
      實；而細譯證人黃榮仁之上開證述，其主要係陳述訴外人
      邱石巖因合建負債，故以系爭房屋過戶貸款以解決邱石巖
      之負債，待邱石巖合建房屋賣出後，即應返還原告800萬
      元等情，然其對於系爭房屋過戶之原因為何，則無法明確
      證述之，即其雖有提及系爭房屋為買賣，然對於過戶當時
      是否確為買賣則係證述：可能有等語，易言之，證人黃榮
      仁並無法確認系爭房屋真正之過戶原因，而係憑個人意見
      所為推測之詞，且其所為有關系爭房屋過戶事宜等證述，
      均係聽訴外人邱蝶所轉述，並非證人黃榮仁所親見親聞，
      再就原告主張之價金800萬元部分，證人黃榮仁亦係證述
      邱石巖應於賣出合建房屋後，將所積欠之債務800萬元返
      還原告，而非給付價金之證述，則證人黃榮仁所述該800
      萬元之款項究係訴外人邱石巖積欠原告之債務，亦或確屬
      買賣價金，亦有不明，遑論原告本人亦稱證人黃榮仁之證
      述有誤（見台灣高等法院98年重上字第206號98年7月15日
      準備程序筆錄），是本院尚難依據證人黃榮仁所為上開不
      明確之證述即逕認原告與訴外人邱石巖間就系爭房屋有買
      賣關係存在。
（四）再者，原告聲請訊問之證人即代辦系爭房屋所有權移轉登
      記之代書蘇美麗就辦理系爭房屋所有權移轉登記之過程，
      曾於本院97年重訴字第166號給付買賣價金事件審理時到
      庭結證稱：「（本件移轉登記是否由證人代為申辦？）是
      邱蝶叫邱石巖打電話跟我說幾點要蓋章簽名，那時本來原
      告要寫買賣契約書，但邱蝶說他作主，不用寫契約。（有
      無親自見聞兩造買賣過程？）邱蝶只說處理債務。有無要
      被告向原告買房子的事情我不清楚。邱蝶也沒說要處理誰
      的債務。買賣價金的其他事情我沒在聽，我想是他們的事
      情，所以我沒在聽，且我也記不得。邱蝶在處理事情時，
      系爭土地的部分我好像沒有處理，我應只有處理系爭建物
      部分。只有原告說要寫買賣契約書，但邱蝶說不用，當時
      邱石巖不在場，只有邱蝶及原告和我在場。」等語（見本
      院97年重訴字第166號給付買賣價金事件98年1月20日言詞
      辯論筆錄），即依據證人蘇美麗之上開證述，僅足認定系
      爭房屋之過戶係經訴外人邱蝶主導，且與債務處理有關，
      至於系爭房屋移轉過戶之原因究為何？原告與訴外人邱石
      巖間有無買賣之合意？則尚屬無從證明。而原告雖主張證
      人蘇美麗於該事件證述前遭訴外人邱石巖干擾而不敢證述
      事實，並據其提出錄音光碟及譯文為證，惟該錄音光碟乃
      原告於上開事件證人蘇美麗開庭後私下竊錄與證人蘇美麗
      之對話，未經證人蘇美麗證實其對話真實性，其證明力薄
      弱，且觀之該錄音光碟譯文內容，證人蘇美麗亦未提及有
      遭訴外人邱石巖干擾或恐嚇之情，原告訴訟代理人亦稱證
      人蘇美麗並未表示邱石巖有跟他表示何意（見本院100年5
      月3日言詞辯論筆錄），而經本院依原告聲請再次訊問證
      人蘇美麗，其於本院審理時仍證述：「（當初有一筆房屋
      是在台南市○○路○段138號辦理移轉過戶是否是你辦理
      ？）是我辦理。（有無親自見聞原告與邱石巖間就系爭房
      屋有何約定？）邱蝶叫邱石巖打電話給我，到原告的家請
      原告蓋章、簽名，辦理房屋過戶。當時邱蝶、原告及我在
      場，邱石巖不在場。（為何要將房屋過戶給被告？）我不
      是很清楚原因，但只是聽到要處理債務。（在辦理系爭房
      屋的過程中，誰是主導者？）邱蝶，後改稱我不清楚是誰
      在主導，因為邱蝶當時在場。（是否有看到任何的買賣契
      約書？）確定沒有看到買賣契約。因為我覺得是他們的家
      務事所以沒有問清楚，或記得很清楚。（是否有聽聞原告
      表示房屋要賣多少錢？）沒有。（證人受理系爭房屋、土
      地之移轉登記是受何人委託？何人告知可辦理過戶？）我
      只有辦理房屋移轉，是邱蝶叫邱石巖打電話叫我到原告家
      。我們是辦理好之後收代書費，但我不記得是誰付給我代
      書費。三個人在場由原告簽名蓋好後，我就去辦理。（當
      時這間房子在辦理過戶時有無提到要簽買賣契約書？）當
      時原告或是我有提到要不要簽買賣契約書，但邱蝶說不用
      。（在過程中有無聽到此過戶是因為買賣關係而過戶？）
      我不知道過戶的原因。（邱蝶在當時有無表示過戶給被告
      是因為邱蝶是要將房屋贈與給被告？）那是買賣不是贈與
      。他們只有拿戶口名簿說要登記給誰。（證人稱那是買賣
      不是贈與的意思為何？）邱蝶叫我以買賣的原因辦理房屋
      過戶。（本案有無討論到價金或是交付的情形？）沒有。
      邱蝶表示他會處理。」等情（見本院100年5月3日言詞辯
      論筆錄），即證人蘇美麗於本院前後所為二次證述內容大
      致相符，且其亦稱並未受兩造或訴外人邱石巖之影響而為
      證述，證人蘇美麗之證述應足採信。是以由證人蘇美麗證
      述系爭房屋辦理移轉登記之過程可知，當時僅訴外人邱蝶
      、原告及證人蘇美麗在場，訴外人邱石巖並未在場，且證
      人蘇美麗當時亦未聽聞原告或訴外人邱蝶有提及買賣價金
      之問題，實無從認定原告與訴外人邱石巖間確有以800萬
      元買賣系爭房屋之合意，蓋如原告所述係訴外人邱石巖以
      800萬元之代價買受系爭房屋，衡情訴外人邱石巖應無未
      到場針對買賣條件等相關細節為討論之理。是原告所舉證
      人蘇美麗之證述，亦無從認定原告與訴外人邱石巖間就系
      爭房屋有買賣之合意，應堪認定。
（五）甚且，由證人即訴外人邱石巖於本院審理時證述：「（原
      告於91年間何以將系爭房屋過戶給被告？）..當時土地房
      子大部分都是我父親在處理，是父親決定將系爭房屋過戶
      給被告（將系爭房屋過戶給被告時，有無找被告商量？）
      有。當時被告原本在大陸工作，回國後，邱蝶有單獨找被
      告商量，商量的過程我不知道，我不在場，我兒子有跟我
      提是否願意負擔系爭房屋680萬元的負債，我跟被告說利
      息的部分我會幫他..（證人請述，邱蝶找被告商量系爭房
      屋過戶的事情，除了680萬的債務承擔外是否有提到其他
      被告及證人應負擔的金額或債務？）沒有。也沒有提到要
      給付給原告多少錢。（證人稱被告及證人均無須給付原告
      費用或金錢，何以原告願意將系爭房屋以買賣為原因過戶
      給被告？）由於邱蝶認為系爭房屋、土地都是他的，他有
      權利支配房屋及土地的分配。過戶當時原告也沒有表示意
      見..原告主張應給付價金根本沒有這回事。（91年8月間
      原告、證人、邱蝶與蘇美麗在原告家中商討系爭房屋移轉
      登記之經過？）..當時我確實沒有與他們一起討論，父親
      是有跟我講要把房子過戶給被告，要被告去找邱蝶，至於
      其他的我都不知道。」等語（見本院100年6月23日言詞辯
      論筆錄），參以上開證人黃榮仁、蘇美麗之證述，亦可知
      系爭房屋係經訴外人邱蝶主導而辦理所有權移轉登記予被
      告，而訴外人邱石巖並未於討論辦理系爭房屋所有權移轉
      登記時在場，尚無從認定原告與邱石巖間就系爭房屋有買
      賣之合意，且對於價金部分，證人之證述亦無法證明原告
      與邱石巖間確有約定以800萬元為買賣之對價。
（六）此外，原告與訴外人邱石巖於92年12月29日定有協議書，
      此為兩造所不爭執，而細譯該協議書之內容，其第1至3條
      係就原告與訴外人邱石巖兄弟二人間之借款債務糾紛約定
      清償數額及給付方式，第4條則係約定「雙方同意名下財
      產均為父親所有，日後全憑父親作主支配，兄弟均不得異
      議..協議成立後雙方亦不得因財務困難而求助或打擾父親
      」等語，有該協議書附卷可稽，足認系爭協議書應係原告
      與訴外人邱石巖兄弟二人為避免造成父親邱蝶之困擾，而
      就協議書簽定時所存債務約定清償方式，並就不動產部分
      約定無論登記於何人名下，均由父親做主處理，以解決兄
      弟間所生債務、不動產分配之糾紛；且雙方簽訂協議書之
      時間為92年12月29日，當時原告已將系爭房屋所有權移轉
      登記予被告名下，如原告與訴外人邱石巖間就系爭房屋確
      有買賣契約之約定，且遲延未付價金，則原告與訴外人邱
      石巖簽立上開協議書時，應會就該筆買賣價金之債務及其
      給付方式一併定明，然該協議書上就此付之闕如，由此亦
      足認原告所為上開買賣關係存在之主張，實足存疑。至原
      告雖主張系爭協議書係針對合建所生債務為約定，其上所
      指不動產亦為合建房屋，不及系爭房屋等語，然此為被告
      及訴外人邱石巖所否認，且由協議書之內容觀之，就不動
      產部分並未指明係合建房屋，而係載明「雙方名下財產」
      ，自無從限縮解釋認為系爭協議書第4條僅指合建房屋，
      且原告並非合建契約之當事人，有原告提出之合建契約書
      在卷可查，自亦難認系爭協議書所指不動產為合建房屋；
      再由系爭協議書係為避免原告與訴外人邱石巖兄弟二人因
      債務及不動產糾紛造成父親邱蝶困擾而為約定之緣由，亦
      足認系爭協議書第4條所指應為兩造名下所有不動產，原
      告此部份主張尚不足採。
（七）末查，原告於前一訴訟即本院97年重訴字第166號給付買
      賣價金事件中係主張其與被告間就系爭房屋成立買賣關係
      ，現於本件訴訟則主張其係與訴外人邱石巖間成立買賣關
      係，前後主張不一，則原告與訴外人邱石巖就系爭房屋有
      無成立買賣關係，亦有疑義，若如原告所述，系爭房屋確
      有買賣關係存在，則原告為買賣契約之當事人，豈有對買
      賣契約之對造無法知悉而一再變更其主張之理？且無論係
      兩造間成立買賣關係而由訴外人邱石巖代理被告訂立買賣
      契約之主張，或原告與訴外人邱石巖間成立買賣關係之主
      張，原告所舉上開證據均無從採為有利於原告之認定依據
      ，原告對於其所主張與訴外人邱石巖間有買賣關係存在之
      事實，又無法舉出其他證據證明之，則其所為主張自不足
      採。
二、原告主張解除系爭契約，並依民法第259條第1項第6款回復
    原狀及不當得利之法律關係，請求被告給付800萬元，有無
    理由？
    查原告無法證明其與訴外人邱石巖間就系爭房屋有買賣關係
    存在，已如前述，則其主張解除系爭買賣契約回復原狀，並
    主張被告係因該買賣關係而取得系爭房屋所有權，而該買賣
    關係業經解除，被告取得系爭房屋所有權已無法律上原因，
    應返還其買賣價金800萬元，於法即屬無據。
三、原告備位主張被告係無法律上之原因而取得登記為系爭房屋
    所有權人之利益，應返還800萬元不當得利有無理由？
（一）按借名登記者，係指當事人約定一方將自己之財產以他方
      之名義登記，而仍由自己管理、使用、處分，他方允就該
      財產為出名登記之契約，其成立側重於權利人與該他人間
      信任關係，苟其內容不違反強行規定或公序良俗者，該「
      借名登記」之無名契約，在性質上應與委任契約同視，除
      契約內容另有約定外，自可類推適用民法上有關委任契約
      之相關規定；又法律並無禁止父母將其不動產借用子女名
      義之強制規定，即難認此借名登記係脫法行為，是該借名
      登記應屬有效（最高法院94年度台上字第362、953號、98
      年台上字第76號判決意旨參照）。查本件原告主張系爭房
      屋係其父親即訴外人邱蝶所有贈與原告，而以原告之名義
      辦理所有權第一次登記之事實，雖據其提出系爭房屋異動
      索引資料、舊式謄本為證，惟為被告所否認，並以系爭房
      屋係由訴外人邱蝶借名登記於原告名下等語為辯。而查，
      兩造對於系爭土地及系爭房屋原為訴外人邱蝶所有乙節均
      不爭執，則系爭房屋以原告之名義辦理所有權第一次登記
      究為訴外人邱蝶將之贈與原告，或借原告之名義登記，即
      應以訴外人邱蝶對系爭房屋是否仍有使用、管理、收益、
      處分之權利以為斷。經查：
    1.依原告與訴外人邱石巖於92年12月29日所簽訂系爭協議書
      第4條所示「雙方同意名下財產均為父親所有，日後全憑
      父親作主支配，兄弟均不得異議」等情，應足認訴外人邱
      蝶對系爭房屋確有全權處理之權限，已如前述；而依證人
      蘇美麗所為上開證述，亦足認系爭房屋之所有權移轉登記
      係訴外人邱蝶要求及主導辦理者，此由原告於證人蘇美麗
      到其家中欲辦理系爭房屋移轉登記事宜時，原要求書寫買
      賣契約書，但因訴外人邱蝶表示毋庸書寫契約，即由邱蝶
      作主而未書寫契約等情，亦可知系爭房屋之處理權限，應
      仍屬邱蝶，而非原告，否則豈有訴外人邱蝶稱不用寫買賣
      契約，而登記為所有權人之原告並無異議，仍配合辦理移
      轉所有權移轉登記之理；另證人黃榮仁於上開案件審理時
      亦證述財產均係訴外人邱蝶處理，證人黃麗蓉即原告前妻
      於本院97年重訴字第166號給付買賣價金事件審理中亦證
      稱：「（系爭房屋）當時登記在原告名下。原告如要賣房
      子，傳統上公婆最大，公婆說的算，亦即要公婆的同意始
      可買賣。」等語，亦可知訴外人邱蝶確為系爭房屋處理方
      式之最後決定者。是由上開協議書之約定及系爭房屋辦理
      所有權移轉登記之過程，可知系爭房屋實質上之處分權限
      仍屬訴外人邱蝶所有，僅借用原告之名義辦理所有權移轉
      登記，被告所為系爭房屋實質上係訴外人邱蝶所有，僅借
      用原告名義登記為所有權人之抗辯，應屬可採。
    2.依據原告聲請本院向合作金庫商業銀行台南分行查詢系爭
      房屋之抵押貸款情形，訴外人邱蝶曾於86年間以系爭土地
      及系爭房屋為抵押擔保，向合作金庫商業銀行台南分行貸
      款，且係陸續借款到期借新還舊或展期，借款人均為訴外
      人邱蝶，借款期間之利息亦均由邱蝶委託之本人存款帳戶
      扣繳，此有系爭房屋異動索引資料、合作金庫商業銀行台
      南分行函及所附存款交易明細表、授信戶結案資料查詢單
      、邱蝶授信批覆書、邱炯斌授信批覆書等附卷可稽，原告
      對此亦不爭執，即該貸款乃訴外人邱蝶以系爭房屋為擔保
      申貸者，原告及訴外人邱石巖均非借款人，而僅為連帶保
      證人，由此足認訴外人邱蝶確為系爭房屋之實質上權利人
      ，享有系爭房屋之實際管理、收益、處分權限，否則若如
      原告所稱系爭房屋係訴外人邱蝶贈與原告者，原告於86年
      貸款當時業已四十餘歲，應無均由父親邱蝶管理、收益、
      設定抵押借款，而原告毫無權利管理、收益之理。參以訴
      外人邱蝶之戶籍始終設於系爭房屋，有其戶籍謄本在卷可
      憑，亦均居住於系爭房屋，直至過世前幾年無法爬樓梯始
      搬離等情，凡此均足認系爭房屋之管理、使用、收益、處
      分等相關事宜均由訴外人邱蝶處理，原告僅係提供名義登
      記為系爭房屋之所有權人，依據上開說明，足認原告與其
      父邱蝶間就系爭房屋應屬單純之借名登記關係，原告並無
      從因此借名登記關係取得系爭房屋之實質所有權或其他權
      利，訴外人邱蝶仍為系爭房屋之真正所有權人。
（二）次查，系爭房屋實質上之權利人應為訴外人邱蝶，僅係借
      用原告名義登記，嗣經實質上有處分權人之邱蝶主導指示
      ，且在原告未反對移轉系爭房屋所有權予被告而終止原告
      與訴外人邱蝶借名關係之情形下，辦理所有權移轉登記予
      被告，已如前述，則在原告無法舉證證明係因與訴外人邱
      石巖間之買賣而移轉登記，且系爭房屋實質權利又屬訴外
      人邱蝶所有，原告並同意移轉系爭房屋所有權予被告之情
      形下，被告取得系爭房屋所有權自非無法律上原因。再者
      ，訴外人邱蝶於指示原告將系爭房屋所有權移轉登記予被
      告後不久，訴外人邱蝶亦於91年12月4日以「買賣」為原
      因將系爭土地所有權移轉登記予被告，可知訴外人邱蝶確
      有將系爭房地所有權均由被告取得之意。此再由系爭房地
      辦理所有權移轉登記予被告後，原所為貸款改由被告辦理
      購屋貸款680萬元，並收回訴外人邱蝶同額現欠，其後並
      由被告清償貸款塗銷抵押權設定登記等情，有合作金庫商
      業銀行台南分行函及所附資料可參，參以證人邱石巖上開
      所為系爭房屋係由邱蝶主導指示辦理所有權移轉登記予被
      告，且要求被告承擔貸款之證述，亦足認系爭房屋確係由
      訴外人邱蝶主導指示而將所有權移轉登記予被告，被告則
      應承擔系爭房地之貸款清償責任。是以，被告經實質處分
      權人之同意而取得系爭房屋之所有權，自非無法律上原因
      ，原告備位主張被告因此受有不當得利，尚不足採。
四、綜上，原告無法舉證證明其與被告之父即訴外人邱石巖間確
    實就系爭房屋達成以800萬元為價金之買賣合意，則原告主
    張解除該買賣契約，並依據民法第259條第1項第6款回復原
    狀及不當得利之法律關係，請求被告給付800萬元，自屬無
    據；又系爭房屋為訴外人邱蝶所有，原借用原告名義登記為
    所有權人，被告係經系爭房屋處分權人即訴外人邱蝶之指示
    及同意而取得系爭房屋所有權，原告對於移轉所有權登記予
    被告亦未表示反對，被告取得系爭房屋所有權自非無法律上
    原因，從而，原告備位主張依據不當得利法律關係請求被告
    給付800萬元，亦無理由，原告之訴應予駁回。
五、原告之訴既經駁回，其假執行之聲請即失所附麗，應併予駁
    回之。
六、本件事證已臻明確，兩造其餘攻擊防禦方法及證據資料，經
    審酌後，認均與本件判決結果不生影響，爰不一一論述。
七、據上論結，本件原告之訴為無理由，依民事訴訟法第78條，
    判決如主文。
中    華    民    國   100    年    10    月    18    日
                  民事第二庭    法  官  林南薰
以上正本係照原本作成。
如對本判決上訴，須於判決送達後 20 日內向本院提出上訴狀。
如委任律師提起上訴者，應一併繳納上訴審裁判費。
中    華    民    國   100    年    10    月    18    日
                                書記官  李勻淨